【裁判字號】    99,交抗,289
【裁判日期】    990901
【裁判案由】    聲明異議
【裁判全文】
臺灣高等法院高雄分院刑事裁定         99年度交抗字第289號
抗  告  人
即受處分人  甲○○
上列抗告人因違反道路交通管理處罰條例聲明異議案件，不服臺
灣高雄地方法院中華民國99年6 月17日裁定（99年度交聲字第11
20號），提起抗告，本院裁定如下：
    主  文
原裁定撤銷，發回臺灣高雄地方法院。
    理  由
一、本件抗告意旨略以：抗告人即受處分人甲○○於行經臺南縣
    麻豆鎮○○路與信義路之交岔路口，而遭警攔停時，雖未即
    時主張並未闖紅燈，然並非代表抗告人即有闖紅燈之違規行
    為。而當時舉發之警員顏字瓏填製本件舉發通知單時，未經
    主管同意即事先蓋妥主管之職章，則該舉發通知是否違反行
    政程序，而無從產生合法效力，以致其本身到庭作證所為證
    詞之證明力，抗告人認亦應有所保留。再者，本件舉發之顏
    姓員警既為專業警察人員，並已有多次處理交通事件之經驗
    ，應於抗告人違規前已有所發現，應有足夠時間蒐證舉發，
    況目前警方都有配屬錄影蒐證器材，而當天天氣晴，何以僅
    由該員警一人值勤，且又未攜帶應勤之相關裝備，以供蒐證
    使用，故僅依該顏姓員警一人目視之說詞為證據，實難使抗
    告人信服，就此部分員警顯有未盡舉證之責。而法院受理交
    通事件，應準用刑事訴訟法之規定，道路交通管理處罰條例
    第89條前段定有明文。準此，依刑事訴訟法第154 條第2 項
    規定：犯罪事實應以證據認定之，無證據不得認定事實。是
    本件員警既未依規定運用蒐證器材，提出證據以證明本件所
    舉發抗告人有交通違規事實之存在，其程序自屬已有重大明
    顯之瑕疵，於此應依刑事訴訟上「倘有懷疑，利歸被告」之
    證據法則，作對抗告人有利之認定。
二、原裁定略以：抗告人於民國99年2 月9 日上午9 時47分許，
    騎乘車牌號碼8GH-582 號重型機車，行經臺南縣麻豆鎮○○
    路與信義路有燈光號誌管制之交岔路口時，為臺南縣政府警
    察局麻豆分局警員當場攔停舉發之事實，業據其陳明在卷，
    並有舉發通知單、裁決書各1 紙在卷可稽。復經證人即事發
    當時在場舉發之員警顏字瓏於原審結證明確，且酌以該員警
    係於近距離目擊抗告人交通違規之情，而其又身為執行交通
    勤務專業警察人員，平時有多次處理類似情形之經驗，不致
    發生誤認或誤記之情；雙方素昧平生，亦無嫌隙，自無甘冒
    偽證罪責而故為不實舉發以設詞誣陷抗告人之理，而採信該
    舉發員警之證詞，並以員警執行交通勤務，依法亦未要求必
    須以錄影或照相存證等語，因認原處分機關即高雄市政府交
    通局依道路交通管理處罰條例第53條第1 項之規定，裁處罰
    鍰新台幣（下同）1,800 元，並依同條例第63條第1 項第3
    款之規定，記違規點數3 點，核無違誤，而駁回抗告人於原
    審之異議，固非無見。
三、按汽車駕駛人，行經有燈光號誌管制之交岔路口闖紅燈者，
    處1,800 元以上5,400 元以下罰鍰，道路交通管理處罰條例
    第53條第1 項固定有明文。惟執行交通勤務之警察依法律規
    定製單舉發違反道路交通管理處罰條例所列之違規事實，並
    由公路主管機關加以處罰，係行政機關執行公權力措施而對
    外直接發生法律效果之單方行政行為，本質上為行政處分，
    受處分人不服公路主管機關所為之處罰，依道路交通管理處
    罰條例第87條之規定，向管轄之地方法院聲明異議，其性質
    上自屬行政救濟程序。至行政救濟程序舉證責任之分配，早
    期雖曾採行「行政處分公定力理論」，即主張依據法令所為
    之行政處分係屬違法之人，應對其根據事實負舉證責任；但
    此係立於行政權對私人具有優越性之前提，已為今日學說及
    實務所不採。而現今學說及實務已改採行政訴訟上當事人之
    法的對等性觀念，認為行政救濟程序之舉證責任分配，應採
    民事訴訟上舉證責任分配原則，加以修正後，準用於行政救
    濟程序（最高行政法院85年度判字第960 號判決意旨可資參
    酌）。換言之，公路主管機關對於人民有所處罰，必須確實
    證明其違法事實，倘不能證明違法事實之存在，其處罰即不
    能認為合法，87年10月28日修正之行政訴訟法第136 條明文
    規定準用民事訴訟法第277 條舉證責任分配之原則即揭櫫此
    意旨。況法院受理有關交通事件，準用刑事訴訟法之規定；
    其處理辦法，由司法院會同行政院定之；聲明異議案件之處
    理，除準用刑事訴訟法有關規定外，依本辦法之規定處理之
    ，同條例第89條及道路交通案件處理辦法第4 條第1 項亦有
    明文規定。而以目前刑事訴訟法制之取向，亦採取當事人地
    位對等原則，應由追訴處罰之一方，負提出證據及說服之實
    質舉證責任。是揆諸前揭說明及上開規定，以現行刑事訴訟
    法有關證據舉證法則之各項規定，亦得準用於屬行政救濟程
    序之交通案件聲明異議程序，合予敘明。
四、經查：
  (一)本件原舉發機關即台南縣政府警察局麻豆分局所屬麻豆派出
    所執勤員警於99年2 月9 日上午9 時47分許，在臺南縣麻豆
    鎮○○路與信義路有燈光號誌管制之交岔路口郵局對面，執
    行郵局守望及交通稽查勤務時，發現本件抗告人騎乘車牌號
    碼8GH-582 號重型機車，行經上開路口時，有違規闖紅燈之
    事實，而予攔停並填製南縣警交字第M00000000 號違反道路
    交通管理事件通知單舉發，並經高雄市政府交通局於99年 3
    月26日依道路交通管理處罰條例第53條第1 項之規定，裁處
    罰鍰1,800 元，及同條例第63條第1 項第3 款之規定，記違
    規點數3 點在案，有高雄市政府交通局99年7 月19日高市交
    裁字第0990031065號函所檢附之上開舉發通知單正本及該局
    99年3 月26日之高市交裁字第裁32-M00000000號裁決書在卷
    可憑（見本院卷第13-14 頁、原審卷第7 頁），是固堪認有
    上開情事。惟上述舉發通知單及裁決書均係行政機關單方片
    面所製作，雖可據以為是否違規事實之參酌，然依前揭準用
    刑事訴訟程序之證據法則，尚難認該等文書即可全然取代其
    他證據之證明。至舉發機關所屬之舉發警員，多為現場目擊
    ，且係親身經歷受處分人於受舉發當時有無交通違規事實之
    人，則法院得否以之作為證據方法，端視其在法院受理道路
    交通聲明異議事件之調查程序中有無證人適格而定。茲於刑
    事訴訟程序上，論者雖有主張司法警察在犯罪偵查上係與實
    行公訴之檢察官立場同一，並處理相同之事物，其主觀認知
    上早已產生假設犯罪事實存在之偏見，故而基於公平、公正
    之法理念與人權保障之要求，倘將其列為證人，非但不合證
    人之基本概念，且無異以實質之公訴者充為證人，被告權益
    無疑將蒙受重大損失，故司法警察在刑事訴訟程序上不應具
    有證人適格；然道路交通事件既屬行政事件，本質上即與刑
    事案件有所不同，況刑事訴訟法本身就司法警察供述之證據
    能力乙節，亦未為特別限制或另設不同規定，再參諸道路交
    通事件所需之舉證狀態多稍縱即逝，且除當場以科學儀器取
    得證據資料外，事後通常難以舉發人以外之其他證據方法還
    原現場真實狀態，而現場舉發之警員係代表國家執行道路交
    通安全與秩序之維護，並就違規行為為告發等公權力之公務
    員，倘逕行否定其證人之適格，恐有礙於真實之發現，且有
    悖於道路交通安全與秩序維護之目的，復以舉發警員為證人
    ，不但得令其有具結之義務，受處分人尚得於法院審理時對
    之行使對質、詰問權。基此，現場舉發警員在道路交通事件
    聲明異議程序中，自應仍具有證人之適格，惟法院對其證言
    之真實性評價即證據證明力部分，除有一定事證堪認該等執
    行公權力之公務員所認知、體驗之違規事實顯屬錯誤，或該
    等公務員執行職務時有違法失職等情事，得逕以該警員所見
    聞之事實不可信而不予採用外，仍應衡酌作證時一切主、客
    觀環境，避免過度依賴警員之陳述，導致事實認定僅依憑其
    單方之證述；易言之，舉發警員之證言固有其證明力，然仍
    必須由法院依自由心證而在論理與經驗法則之交互運用下為
    評價，更應有其他補強證據，以證明其所證述之舉發事實為
    真實，方得予以採用，尚不得憑其單一陳述，即遽以為認定
    受處分人有裁決書所載違規事實之判斷依據。
  (二)依證人即現場舉發之值勤員警顏字瓏於原審審理時到庭結證
    稱：抗告人在路口變紅燈時，他仍繼續往前，所以就把他攔
    下來，並有確認抗告人是在紅燈亮起後，才超過路口停止線
    ，當時天氣晴朗，視線很好等語（見原審卷第13頁背面），
    惟其後經抗告人質以：「當天你看到紅燈時，我在停止線前
    、後，或是停止線上？」，證人則又稱：「應該是在停止線
    後，那時變紅燈後，當事人還沒有壓到停止線，我才把他攔
    下來。」等語（見原審卷第14頁背面，但筆錄頁面裝訂錯誤
    ）。是當時天氣既然晴朗視距良好，則何以就抗告人有無於
    燈號轉為紅燈時闖紅燈或超過停止線一事，證人於作證時竟
    如此前後矛盾甚或猶疑，而依證人於原審所提出之該路口照
    片所示，該路口位於市區，交通繁忙，來往車輛頻仍，本件
    案發當時為上午9 時47分許，復適值交通尖峰時間，且值勤
    員警又僅有證人1 人乙節，亦據證人證述在案（見原審卷第
    14頁背面），則衡情是否因該路口交通繁忙而無法專注於一
    車之動向，以致對抗告人有無超越停止線而闖紅燈乙節，尚
    難確定，是其於原審雖亦證稱並無誤認抗告人闖紅燈之可能
    等語，惟仍容有存疑之處，當有再予深究之必要。
  (三)按道路交通管理之稽查，違規紀錄，由交通勤務警察，或依
    法令執行交通稽查任務人員執行之，道路交通管理處罰條例
    第7 條第1 項雖有明文規定，然此並非謂得由執行交通勤務
    之警察任意為之。此由內政部警政署訂頒之「取締一般交通
    違規作業程序」其中作業內容之準備階段即規定：執行勤務
    時，應服裝整潔，儀容端正，攜帶必要之應勤裝備。而裝備
    則有：警笛、防彈衣、無線電、反光背心、槍械彈藥、手銬
    、舉發單、警用行動電腦、手電筒、指揮棒、酒精測定器、
    照相機、錄音機、攝影機、交通錐、警示燈及交通稽查紀錄
    單，此有內政部警政署於99年7 月21日以警署交字第099112
    524 號函回覆本院所檢附之取締一般交通違規作業程序1 份
    在卷可稽（見本院卷第16-20 頁）。惟本件執行當場舉發之
    員警，並未配備功能正常用以取得本項違規證據資料之科學
    儀器乙節，業據證人即當時舉發之警員顏字瓏於原審證稱：
    值勤時會隨身攜帶錄音筆，那天是抗告人瞬間違規，所以來
    不及照（相），原以為錄音筆也在錄，但錄音筆是損壞的等
    語（見原審卷第14頁），足見該員警於值勤前並未依上開作
    業程序之規定先行妥善準備各項值勤裝備，並予檢查其攜帶
    之裝備功能是否正常，且依其前所述：伊係在興國路上之地
    政事務所門口，抗告人騎車騎的慢慢的，當時要轉紅燈，抗
    告人似有所思，路口變紅燈時，他仍繼續往前（騎），所以
    伊就把他攔下來等語（見原審卷第13頁背面），依證人所述
    抗告人當時既係慢慢騎，並俟其往前騎過信義路口時才將之
    攔下，果屬無訛，何以無暇予以照相存證？且此似又與其上
    開所述抗告人係瞬間違規，所以才來不及照（相）乙節，互
    有出入不一，則其實情究係如何？自有再進一步予以釐清之
    必要。再者，本件既屬當場攔停舉發之案件，依上開規定，
    執勤員警又必須配戴攜帶基本應勤之交通指揮棒、反光背心
    、無線電、照相機及錄音機等裝備，以利執勤，而舉發當時
    並無急迫情形，自當使用各項裝備詳加採證為宜，然本件既
    未依前揭執勤作業程序規定，使用必須攜帶之相關裝備加以
    採證以資憑佐，況除上開員警於原審作證時所陳有如上前後
    矛盾不一而具有瑕疵之證詞外，並無其他證據資料足供本院
    參酌判斷。是參諸首揭說明，實難認舉發機關已盡完全之舉
    證責任，本院尚無從僅憑該員警之證詞，而認本件抗告人有
    如舉發機關所述之違規行為。
  (四)抗告人指陳本件舉發通知單上，所蓋之主管職名章「巡官王
    銘宏」，係事先蓋妥乙節，亦據證人顏字瓏是認屬實，並稱
    違規單上之主管章，都是先蓋好的，這樣罰單才能成立，違
    規人才能拿去繳費等語（見原審卷第14頁背面），惟執行交
    通勤務之警察依法律規定製單舉發違規事件，其性質上既為
    行政處分，已如前述，則該舉發單之填載程序是否確如證人
    所述，為便違規人民繳款而得以事先蓋妥主管職名章，於此
    行政處分之作成，是否符合行政程序法之相關規定（行政程
    序法第95條、第96條），而其效力有無疑義，均尚欠明瞭，
    抗告人上開質疑，尚非全然無據，自應再予詳加調查審認，
    俾資憑斷，以解民惑並杜積怨。
五、綜上所述，本件原處分機關所憑者，僅係執勤員警當場之舉
    發，惟依上開所述，員警當時舉發過程，並未善加利用應備
    妥之各項裝備以盡採證責任，尚難認其所舉發抗告人之違規
    情形全然無誤，且其填製之舉發單，效力是否全無疑義，亦
    待明察。況揆諸前揭準用刑事訴訟法相關舉證程序之說明，
    公路主管機關對於人民有所處罰，必須確實證明其違法事實
    ，倘不能證明違法事實之存在，其處罰即不能認為合法，是
    本件於此事實不明情況，自應由原處分機關負釐清事實之舉
    證責任，而本件除警員所舉之事實外，並無其他證據如照片
    等可資佐證，是否即得據此證明抗告人有舉發員警所填載之
    違規闖紅燈事實存在，要無存疑之處。是原處分機關逕對抗
    告人為前開裁罰，原審並據此核認無誤，而裁定駁回抗告人
    於原審之異議，容有可議，自屬無可維持。抗告人提起抗告
    執此指摘原裁定不當，為有理由，應由本院將原裁定撤銷。
    又原裁定既尚有上述未予查究明白之處，為維審級救濟制度
    之設，並兼顧抗告人之審級利益，認有發回原審重為調查審
    認之必要，爰併予諭知發回原審法院，期能確實查明，更為
    適當之裁定，以臻詳適。
據上論斷，應依道路交通案件處理辦法第26條，刑事訴訟法第41
3 條前段，裁定如主文。
中    華    民    國    99    年    9     月    1     日
                  刑事第三庭    審判長法  官  莊崑山
                                      法  官  張意聰
                                      法  官  莊松泉
以上正本證明與原本無異。
本裁定不得再抗告。
中    華    民    國    99    年    9     月    2     日
                                      書記官  葉淑華

司法院資訊處製作；財團法人民間司法改革基金會備份。
